臺灣高等法院高雄分院刑事裁定　　　　100年度交抗字第230號
抗　告　人
即受處分人　廖世豪
上列抗告人因聲明異議案件，不服臺灣高雄地方法院中華民國
100 年8 月9 日裁定（100 年度交聲字第1639號），提起抗告，
本院裁定如下：
    主  文
原裁定撤銷，發回臺灣高雄地方法院。
    理  由
一、本件抗告意旨略以：(一)抗告人即受處分人廖世豪案發當時並
    非騎車離去，是到PUB 飲酒，碰到復興路派出所臨檢，緊張
    恐慌想離去，就被警員要求酒測，並非騎車行進中，請求調
    查證據，派出所當天是否臨檢PUB 。(二)抗告人父母在100 年
    6 月6 日已向管區警員李俊德報案，請求協助抗告人吃藥及
    送醫，原審對此亦未調查。(三)精神病患與一般病患不同，需
    長期服藥，原審未調查病歷及詢問醫生專家求證，就憑外表
    來判定抗告人當時有無精神異狀，實令人不服。為此提起抗
    告，請求撤銷原裁定，另為適法之裁定云云。
二、原裁定意旨略以：(一)異議人有於100 年6 月9 日凌晨0 時13
    分許，駕駛系爭車輛行經高雄市○○街125 號，因拒絕接受
    酒精濃度測試檢定，經高雄市政府警察局前鎮○○○○路派
    出所員警以異議人有「拒絕酒測（經2 次告知）」之違規情
    事當場舉發，嗣高雄市政府交通局對異議人裁處罰鍰6 萬元
    、吊銷駕駛執照，且3 年內不得考領駕駛執照等情，為異議
    人所不爭執，且有高雄市政府警察局100 年6 月9 日高市警
    交字第B00000000 號舉發違反道路交通管理事件通知單（下
    稱舉發單）、高雄市政府交通局100 年6 月29日高市交裁字
    第裁32-B00000000號違反道路交通管理事件裁決書各1 份在
    卷可考，是異議人上開違規事實，要堪認定。(二)復按違反行
    政法上義務之行為非出於故意或過失者，不予處罰；行為時
    因精神障礙或其他心智缺陷，致不能辨識其行為違法或欠缺
    依其辨識而行為之能力者，不予處罰；行為時因前項之原因
    ，致其辨識行為違法或依其辨識而行為之能力，顯著減低者
    ，得減輕處罰，行政罰法第7 條第1 項、第9 條第3 、4 項
    亦有規範。查異議人為警舉發當時，無明顯精神上之問題，
    業經高雄市政府警察局前鎮分局以100 年6 月23日高市警前
    分交字第1000015738號書函闡釋明確，經本院勘驗員警現場
    錄影光碟，異議人精神狀況亦屬正常，無任何異常情事，員
    警復間隔15分鐘，並給予異議人開水漱口後，始對異議人進
    行酒測，而異議人在員警2 次正式告知異議人應確實完成吐
    氣，以及告知拒絕酒測之法律效果後，一再表示其未飲酒，
    且僅短暫將嘴巴置於吐氣孔，完全未予吐氣，即向員警表示
    其已經吐完氣，拒絕接受酒測，有本院勘驗筆錄1 份附卷可
    憑，綜上各情以觀，顯見異議人知悉員警欲對其進行酒測，
    且為規避酒精濃度檢測，故意不予吐氣，實難認異議人在遭
    警舉發當時有何精神疾病，或因精神障礙或其他心智缺陷，
    致不能辨識其行為違法或依其辨識而為之能力，或上開能力
    有顯著減低之情形，揆諸上開行政罰法之規定，異議人之行
    為自係故意違反行政法上義務，應予以處罰。又異議人固提
    出成功大學醫學院附設醫院之診斷證明書2 紙為據，然其所
    提出之99年11月29日診斷證明書，距離異議人拒絕接受酒測
    之時間（100 年6 月9 日）已有相當時日，而100 年6 月24
    日之診斷證明書雖距離拒絕酒測時間較近，但其上係記載異
    議人患有雙極性情感疾病，有上開診斷證明書2 紙在卷可按
    ，難認此與異議人拒絕接受酒測之情有何關連，更不致因此
    影響異議人依員警指示接受酒測之能力。是異議人辯稱遭員
    警開立舉發單時，其精神疾病及躁鬱症發作，顯屬無稽。(三)
    綜上，異議人確有「拒絕接受酒精濃度測試之檢定」之違規
    行為，洵堪認定。從而，原處分機關依道路交通管理處罰條
    例第35條第4 項規定，對異議人裁處罰鍰6 萬元，並吊銷駕
    駛執照，3 年內不得考領駕駛執照，核無違誤。異議人聲明
    異議，為無理由，應予駁回云云。
三、經查：
  (一)受處分人廖世豪因罹患雙極性情感疾患、躁症，而於98年12
    月23日領有重大傷病免自行部分負擔證明卡，且永久有效，
    有其健保卡1 張在原審卷第2 頁足憑，又受處分人因上開疾
    病，先後多次住院治療，且每次住院期間均長達1 個多月，
    亦有衛生署嘉南療養院、國軍高雄總醫院附設民眾診療服務
    處、成功大學醫學院附設醫院所出具之診斷證明書在原審卷
    第3 頁、第4 頁及本院卷第20頁、第21頁可稽，可見其病情
    不輕，而其所服用之藥物，會有暈眩、失眠、疲倦、坐立不
    安、顫抖、吞嚥困難等副作用，有該藥物使用須知資料在本
    院卷地第18頁至第19頁可考，先此敘明。
  (二)受處分人廖世豪是否於本件案發前即已停止服藥，且因其自
    行離家，經家人向當地管區警員報案請求協尋？又其停止服
    藥後究竟會產生何後果？而事發當時受處分人之表現，係因
    病情發作之結果？或是因飲酒後酒精發酵所引起之後果？此
    牽涉醫療專業，是否可依原審當庭勘驗錄影光碟，即可自行
    認定受處分人之精神正常，並無異樣？或者依當天臨檢警員
    卓聖賢於本院100 年9 月19日訊問時證述：每個人喝酒態樣
    都不一樣，我們認為他的表現係因喝酒的關係，而非他精神
    上有問題等語（見本院卷第25頁），以上疑點，均有查明及
    函詢醫院之必要，原審對此並未究明，逕行認定受處分人於
    案發時精神並未異常，尚嫌速斷。
  (三)按違反行政法上義務之行為非出於故意或過失者，不予處罰
    ；行為時因精神障礙或其他心智缺陷，致不能辨識其行為違
    法或欠缺依其辨識而行為之能力者，不予處罰；行為時因前
    項之原因，致其辨識行為違法或依其辨識而行為之能力，顯
    著減低者，得減輕處罰，行政罰法第7 條第1 項、第9 條第
    3 、4 項定有明文。可見受處分人為警舉發當時，如屬因其
    精神疾病發作，導致精神障礙或其他心智缺陷，致不能辨識
    其行為違法或欠缺依其辨識而行為之能力者，則依法不予處
    罰，因此受處分人於案發時精神狀況如何，關係其拒絕酒測
    之行為是否應加以處罰，甚為重要，自有查明之必要。
四、原裁定未予詳查，遽為駁回受處分人聲明異議，尚有未恰。
    受處分人抗告意旨，亦執此指摘原裁定不當，為有理由，自
    應由本院將原裁定予以撤銷，並發回原審法院予以查明後並
    為適當之處分。
五、據上論結，應依刑事訴訟法第413 條前段，裁定如主文。
中    華    民    國   100    年    9     月    26    日
                刑事第二庭  審判長法  官  林正雄
                                  法  官  邱明弘
                                  法  官  黃壽燕
以上正本證明與原本無異。
不得再抗告。
中    華    民    國   100    年    9     月    26    日
                                  書記官  戴志穎